【裁判字號】    96,訴,5429
【裁判日期】    970611
【裁判案由】    違反臺灣地區與大陸地區人民關係條例等
【裁判全文】
臺灣高雄地方法院刑事判決              96年度訴字第5429號
公  訴  人  臺灣高雄地方法院檢察署檢察官
被      告  甲○○
                      樓
義務辯護人  乙○○律師
上列被告因違反臺灣地區與大陸地區人民關係條例等案件，經檢
察官聲請依簡易判決處刑（96年度偵字第28992 號），本院認不
得依簡易判決處刑，改依通常程序審理，茲判決如下：
    主  文
甲○○共同意圖營利而違反不得使大陸地區人民非法進入臺灣地
區之規定，處有期徒刑壹年捌月，減為有期徒刑拾月；又共同意
圖營利而違反不得使大陸地區人民非法進入臺灣地區之規定，處
有期徒刑壹年捌月，減為有期徒刑拾月。應執行有期徒刑壹年陸
月。
    事  實
一、甲○○其明知大陸地區人民非經主管機關許可，不得進入臺
    灣地區，且不得使大陸地區人民非法進入臺灣地區，因積欠
    真實姓名年籍不詳綽號「阿義」之成年男子債務，為求抵銷
    所積欠之債務，乃同意「阿義」要求其擔任人頭丈夫，而與
    綽號「阿義」之成年男子共同基於意圖營利而使大陸地區人
    民非法進入臺灣地區之犯意聯絡，由甲○○先前往大陸地區
    ，並與邱卉於民國94年5 月10日前往大陸廣西省柳州市公證
    處辦理結婚登記手續，而取得該公證處核發之桂柳民結字第
    05114 號結婚證明書。嗣甲○○返回臺灣後，於94年5 月30
    日，以團聚為由，檢具大陸地區人民進入臺灣地區保證書、
    戶籍謄本（尚未辦理結婚登記）、財團法人海峽交流基金會
    （下稱海基會）驗證證明書、大陸廣西省柳州市公證處結婚
    證明書等文件，持向內政部警政署入出境管理局（現已改制
    為內政部入出國及移民署，下稱移民署）行使，以申辦邱卉
    入境來臺之手續，致使移民署承辦公務員於94年8 月9 日核
    定准予邱卉來臺，並核發中華民國臺灣地區旅行證。甲○○
    即將該旅行證寄給邱卉，使邱卉於94年9 月17日以團聚名義
    入境來臺，邱卉在臺一段時間後，於95年9 月26日出境離臺
    。嗣甲○○為使邱卉再度入境來臺，乃與綽號「阿義」之成
    年男子另行共同基於意圖營利而使大陸地區人民非法進入臺
    灣地區之犯意聯絡，其2 人並與邱卉共同基於行使使公務員
    登載不實文書之犯意聯絡，再於96年1 月12日，推由甲○○
    持不實之戶籍謄本（甲○○前於94年10月25日，持上開結婚
    公證書、海基會驗證證明書等證件，前往臺南縣永康市戶政
    事務所辦理結婚登記，並填載內容不實之「結婚登記申請書
    」，使辦理結婚登記之不知情公務員，將此不實之事項登載
    於其職務上所掌之戶籍登記簿及國民身分證上，足生損害於
    戶政機關管理戶政之正確性）、大陸地區人民進入臺灣地區
    保證書等文件，向移民署行使，以申辦邱卉入境來臺之手續
    ，致使移民署承辦公務員再於96年1 月22日核定准予邱卉來
    臺，並核發中華民國臺灣地區旅行證，使邱卉於96年2 月7
    日再度以團聚名義入境來臺，邱卉入境後雖與甲○○同住於
    高雄市之住處，惟其實際為從事賣淫之工作，嗣於96年9 月
    5 日18時30分許，在高雄市三民區○○○路36號瑞城飯店3
    樓307 室內為警查獲。
二、案經高雄市政府警察局三民第一分局移送臺灣高雄地方法院
    檢察署檢察官聲請簡易判決處刑。
    理  由
壹、程序方面
    被告及辯護人對於證人邱卉於警詢、偵查中所為之證述，及
    內政部警政署大陸地區人民資訊管理系統、大陸地區人民明
    細資料報表、大陸地區人民行方不明資料報表、中華民國臺
    灣地區旅行證、流動人口登記聯單、結婚證書、臺南縣永康
    市戶政事務所製發之戶口名簿、被告之護照、身分證、大陸
    地區人民入出境台灣地區申請書、大陸地區人民進入台灣地
    區保證書、戶籍謄本、海基會驗證證明書、大陸地區廣西壯
    族自治區柳州市公證處結婚公證書，於言詞辯論終結前均未
    聲明異議者，本院審酌前開證人於警詢、偵查中所為陳述及
    前開書面作成時之狀況，均屬正常，且俱認為適當，依刑事
    訴訟法第159 條之5 第2 項，應均有證據能力。
貳、實體方面
一、上開犯罪事實業據被告於偵查及審理時坦承不諱，核與證人
    即大陸女子邱卉於警詢、偵查中所為之證述均相符合，且有
    內政部警政署大陸地區人民資訊管理系統、大陸地區人民明
    細資料報表、大陸地區人民行方不明資料報表、中華民國臺
    灣地區旅行證、流動人口登記聯單、結婚證書、臺南縣永康
    市戶政事務所製發之戶口名簿、被告之護照、身分證、大陸
    地區人民入出境台灣地區申請書、大陸地區人民進入台灣地
    區保證書、戶籍謄本、海基會驗證證明書、大陸地區廣西壯
    族自治區柳州市公證處結婚公證書在卷可佐；足認被告上開
    自白應與事實相符，足堪採為論罪之憑據，本案事證明確，
    被告上開犯行洵堪認定，應依法論科。
二、論罪、科刑與適用法律：
  (一)被告於94年8 月9 日使大陸地區女子邱卉來台後，刑法於95
    年7 月1 日已修正公布施行。按行為後法律有變更者，適用
    行為時之法律。但行為後之法律有利於行為人者，適用最有
    利於行為人之法律，刑法第2 條第1 項定有明文。
  1.修正後刑法第28條將「實施」修正為「實行」，其中「實施
    」一語，涵蓋陰謀、預備、著手及實行之概念在內，其範圍
    較廣；而「實行」則著重於直接從事犯罪事實之行為，其範
    圍較狹，是修正後刑法共同正犯之範圍已有限縮，共同正犯
    之範圍既因此而有變動，自屬犯罪後法律有變更，而非僅屬
    純文字修正，經比較結果，以修正後刑法有利於被告。
  2.就罰金刑最低刑度之變更：
    刑法第33條第5 款業已修正施行；修正後刑法第33條第5 款
    規定「罰金：新臺幣1,000 元以上，以百元計算之。」，與
    修正前刑法第33條第5 款規定「罰金：1 元以上。」不同。
    比較新舊法結果，本案關於刑法第214 條第1 項法定刑罰金
    部分以舊法較有利於被告。
  3.就合併定執行刑規定之變更：
    按依刑法第51條定應執行刑時，裁判確定前犯數罪，其中一
    罪在新法施行前者，亦應為新舊法比較，有最高法院95年5
    月23日第8 次刑事庭會議決議可資參照。本件被告先後所犯
    2 罪（詳如下述），其中1 罪（即於94年5 月30日申請，使
    大陸女子邱卉於94年9 月17日來台之犯行）係於95年7 月1
    日之前犯之，而刑法第51條業於94年1 月7 日修正公布，並
    於95年7 月1 日施行，修正前之刑法第51條第5 款規定「宣
    告多數有期徒刑者，於各刑中之最長期以上，各刑合併之刑
    期以下，定其刑期。但不得逾20年」，惟刑法第51條業於94
    年1 月7 日修正，於94年2 月2 日公布，並於95年7 月1 日
    施行，修正後之刑法第51條第5 款規定：「宣告多數有期徒
    刑者，於各刑中之最長期以上，各刑合併之刑期以下，定其
    刑期。但不得逾30年」，經比較結果，修正後之刑法並非較
    有利於行為人，依刑法第2 條第1 項前段規定，仍應依修正
    前之刑法，定其應執行之刑。
  4.經整體綜合比較觀察，就被告於前揭期間所涉上開罪名，應
    依刑法第2 條第1 項前段規定，依修正前之刑法規定論罪科
    刑，並定其應執行之刑。
  (二)按大陸地區人民非經主管機關許可，不得進入臺灣地區，臺
    灣地區與大陸地區人民關係條例第10條第1 項定有明文，而
    大陸地區人民為臺灣地區人民之配偶，申請進入臺灣地區團
    聚，主管機關經審查後得核給1 個月停留期間之許可；通過
    面談准予延期後，得再核給5 個月停留期間之許可。前項通
    過面談之大陸地區人民申請再次入境，經主管機關認為無婚
    姻異常之虞，且無依法不予許可之情形者，得核給來臺團聚
    許可，其期間不得逾6 個月，大陸地區人民進入臺灣地區許
    可辦法第4 條第1 項、第2 項亦規定甚明。被告甲○○為使
    大陸地區女子邱卉得依據上開規定入境臺灣地區，縱與邱卉
    無結婚合意仍與之於大陸地區辦理結婚公證，其以徒具外觀
    合法形式之結婚，任由邱卉以團聚為由申請來臺，藉以規避
    我國政府對大陸地區人民入境之管制，被告實質上形同以非
    法手段使大陸地區人民進入臺灣（最高法院92年度臺上字第
    40號判決意旨參照），且被告係與綽號「阿義」之成年男子
    約定抵銷債務12萬元為辦理假結婚來臺之代價，其主觀上係
    基於營利之意圖而使大陸地區人民非法進入臺灣甚明。又被
    告於94年10月25日持交前揭於大陸廣西壯族自治區柳州市公
    證處之結婚證明及海基會驗證證明書，據以申請結婚登記，
    致使該戶政事務所承辦之公務員，將該結婚不實之事項登載
    於其職務上掌管制作之戶籍謄本上，並據此核發配偶欄為邱
    卉之不實登記之戶籍謄本予被告，被告再持上開不實之戶籍
    謄本等相關證件，於96年1 月12日至移民署申辦邱卉進入臺
    灣地區之手續，已達行使之程度。是核被告甲○○基於營利
    之意圖而於94年5 月30日、96年1 月12日，先後2 次申請，
    而分別使大陸地區女子邱卉嗣後來台之所為，均係犯基於營
    利之意圖而違反臺灣地區與大陸地區人民關係條例第15條第
    1 款不得使大陸地區人民非法進入臺灣地區之規定，應依同
    條例第79條第2 項之罪處斷。又被告於96年1 月12日為使邱
    卉來台尚行使不實之戶籍謄本，另犯刑法第216 條、第214
    條之行使使公務員登載不實事項於公文書罪。被告使公務員
    登載不實文書之低度行為，應為行使使公務員登載不實公文
    書之高度行為所吸收，不另論罪。被告於96年1 月12日使邱
    卉來台所犯前開2 罪，係一行為同時觸犯數罪名，為想像競
    合犯，依刑法第55條之規定，應從一重之臺灣地區與大陸地
    區人民關係條例第79條第2 項意圖營利違反不得使大陸地區
    人民非法進入臺灣地區規定處斷。
  (三)又原聲請簡易判決處刑書犯罪事實欄已載明被告於邱卉來臺
    後可獲取抵銷債務之利益，惟所犯法條論引同條例第79條第
    1 項，尚有未洽，惟其基本社會事實同一，起訴法條應予變
    更。
  (四)被告及綽號「阿義」之成年男子、邱卉間就前揭行使使公務
    員登載不實公文書罪為共同正犯。又被告與綽號「阿義」之
    成年男子間，就使前後2 次使大陸地區女子邱卉非法進入臺
    灣地區之犯行，均有犯意聯絡及行為分擔，均為共同正犯。
  (五)再考臺灣地區與大陸地區人民關係條例第79條第2 項之處罰
    ，其立法目的係因所謂「蛇頭」（指安排大陸地區人民偷渡
    至大陸地區以外地區之人）引介大陸偷渡客進入臺灣地區，
    日趨猖狂，對社會秩序及國家安全之危害，甚為嚴重，故有
    特別加重其刑罰之必要。亦即，本條規範對象，本係針對慣
    常性引介大陸偷渡客進入我國之人為主，因其等經常藉由大
    批非法引介大陸人士來臺牟利，對國家安全造成之危險特別
    嚴重，並因此獲得鉅額利益，為從根本上阻絕此種對國家安
    全有高危險行為之經濟上誘因，自有必要特別以嚴厲之刑罰
    手段嚇阻之；惟就單一性之使大陸人士非法來臺行為，縱行
    為人因此謀得利益，亦不能與上揭經常性之「蛇頭」所獲利
    益相提並論。此時倘仍將專為牟取暴利之「蛇頭」而特設之
    重罰，強加於僅營蠅頭小利、危害性甚微之一次性非法引介
    之行為人之上，雖可達嚇阻此種非法引介行為之目的，但有
    違憲法上之比例原則，亦屬事實。經查，本案被告前後2 次
    使大陸女子邱卉非法進入臺灣地區，不過係抵銷12萬元之債
    務，本質上即與該條所欲重罰之「蛇頭」人士，顯然有別，
    被告犯罪情狀於客觀上足以引起一般同情而顯可憫恕，本院
    認科以臺灣地區與大陸地區人民關係條例第79條第2 項之罪
    最低度刑（有期徒刑3 年）仍嫌過重，實有情輕法重之情形
    ，均爰依刑法第59條規定，減輕其刑。
  (六)被告所犯上開2 意圖營利違反不得使大陸地區人民非法進入
    臺灣地區規定罪，犯意各別，行為互殊，應予分論併罰。
  (七)本院審酌被告自任「假老公」供不法集團成員非法引進大陸
    地區女子邱卉，以謀取不法利益，影響國家對於戶政之管理
    及大陸人士來臺事務管理之正確性，對社會造成隱藏潛在之
    危險，惟被告並非集團首要份子，其犯罪之動機係因貪圖抵
    銷債務之利益，惟犯後於偵查及本院審理中均坦承犯行，態
    度良好，及其犯罪之手段、生活情狀等其他一切情狀，分別
    量處如主文所示之刑。另被告犯罪後，中華民國九十六年罪
    犯減刑條例業於96年7 月16日起施行，本件被告之犯罪時點
    均在96年4 月24日減刑基準日之前，且所犯之罪核與該條例
    第2 條第1 項之規定相符，復無同條例第3 條限制減刑之除
    外情形，爰均依該條例第2 條第1 項第3 款規定，分別將上
    開宣告刑均減為2 分之1 ，復依同法第10條第1 項之規定，
    定其應執行之刑，以示懲儆。
據上論斷，應依刑事訴訟法第299 條第1 項前段、第300 條，臺
灣地區與大陸地區人民關係條例第15條第1 款、第79條第2 項，
刑法第11條前段、第2 條第1 項前段、第28條、第216 條、第21
4 條、第55條、第59條，修正前（下同）刑法第28條、第51條第
5 款，刑法施行法第1 條之1 ，中華民國九十六年罪犯減刑條例
第2 條第1 項第3 款、第7 條、第10條，判決如主文。
本案經檢察官陳登燦到庭執行職務。
中    華    民    國    97    年    6     月    11    日
                  刑事第十四庭  審判長法  官  陳玉聰
                                      法  官  楊淑珍
                                      法  官  李育信
如不服本判決應於收受本判決後10日內向本院提出上訴書狀，並
應敘述具體理由，如未敘述上訴理由者，應於上訴期間屆滿後20
日內補提理由書狀於本院（均須按他造當事人之人數附繕本）「
切勿逕送上級法院」。
以上正本證明與原本無異。
如不服本判決應於收受本判決後10日內向本院提出上訴書狀，並
應敘述具體理由，如未敘述上訴理由者，應於上訴期間屆滿後20
日內補提理由書狀於本院（均須按他造當事人之人數附繕本）「
切勿逕送上級法院」。
中    華    民    國    97    年    6     月    11    日
                                      書記官  康祈福
本案論罪科刑法條
臺灣地區與大陸地區人民關係條例第79條
（罰則）
違反第15條第1 款規定者，處1 年以上7 年以下有期徒刑，得併
科新臺幣1百萬元以下罰金。
意圖營利而犯前項之罪者，處3 年以上10年以下有期徒刑，得併
科新臺幣5百萬元以下罰金。
臺灣地區與大陸地區人民關係條例第15條
（禁止行為）
下列行為不得為之：
一  使大陸地區人民非法進入臺灣地區。
刑法第214條
(使公務員登載不實罪)
明知為不實之事項，而使公務員登載於職務上所掌之公文書，足
以生損害於公眾或他人者，處3 年以下有期徒刑、拘役或500 元
以下罰金。
刑法第216條
(行使偽造變造或登載不實之文書罪)
行使第 210 條至第 215 條之文書者，依偽造、變造文書或登載
不實事項或使登載不實事項之規定處斷。


司法院資訊處製作；財團法人民間司法改革基金會備份。
